臺灣高雄地方法院民事判決　　　　　　　96年度訴字第1479號
原　　　告　甲○○○○○○
　　　　　　　　　　　　號
被　　　告　丁○○○
被　　　告　戊○○
　　　　　　　　　　　　號
被　　　告　丙○○
被　　　告　乙○○
當事人間分割共有物事件，本院民國96年12月5 日言詞辯論終結
，判決如下：
  主  文
被告丁○○○應就被繼承人己○○所有，坐落高雄縣湖內鄉○○
段第五六七號土地，地目建，面積二一七. 六九平方公尺之應有
部分二分之一依其公同共有之應繼分比例（五分之一）辦理繼承
登記。
兩造共有上開土地准予分割，其分割方法為：如附圖所示A 部分
土地，面積八六. 四五平方公尺，分歸被告丁○○○、戊○○、
丙○○、乙○○依附表1 所示之應繼分比例保持共有；如附圖所
示B 部分土地，面積八六. 四五平方公尺分歸原告所有；如附圖
所示C 部分土地、面積四四. 七九平方公尺由兩造依附表2 所示
應有部分比例保持共有。
訴訟費用由原告負擔二分之一，餘由被告丁○○○負擔五分之一
、被告戊○○、丙○○、乙○○各負擔十分之一。
  事實及理由
一、本件被告經合法通知，未於言詞辯論期日到場，核無民事訴
    訟法第386 條各款所列情形，爰依原告聲請，由其一造辯論
    而為判決。
二、原告起訴主張：兩造共有坐落高雄縣湖內鄉○○段567 地號
    、地目建、面積217.69平方公尺之土地（下稱系爭土地），
    原告所有系爭土地之應有部分2 分之1 、另系爭土地之應有
    部分2 分之1 為被告丁○○○、戊○○、丙○○、乙○○及
    己○○（已死亡）公同共有，被告丁○○○、戊○○、丙○○、乙○○及己○○之應繼分各為5 分之1 ，嗣己○○於93
    年12月22日死亡，其並無配偶及子女，繼承人僅其母即被告
    丁○○○。而系爭土地並無法令上、性質上、使用目的上不
    能分割或契約約定不分割之期限等情形，因兩造無法達成分
    割協議，爰依共有物分割請求權之法律關係，提起本訴等語
    ，求為判決：(一)被告丁○○○應就被繼承人己○○所有系爭
    土地應有部分2 分之1 之公同共有部分應繼分5 分之1 辦理
    繼承登記。(二)兩造共有之系爭土地准予分割，其分割方案如
    附圖所示A 部分土地分歸被告丁○○○、戊○○、丙○○、
    乙○○依附表1 所示之應繼分比例保持公同共有取得；附圖
    所示B 部分土地分歸原告取得；附圖所示C 部分土地由兩造
    依附表2 所示應有部分比例保持共有。
三、被告丁○○○則以：伊已經離家20幾年，不知葉賜福經死亡
    ，也不知道有繼承，對原告所提之分割方案無意見等語。求
    為判決：原告之訴駁回。
四、被告己○○、丙○○、乙○○未到場或提出任何書狀陳述或
    聲明。
五、本件不爭執事項及爭點：
 (一)不爭執事項：
 1.系爭土地為兩造共有，兩造應有部分比例為原告2 分之1 被
   告丁○○○、己○○、丙○○、乙○○公同共有2 分之1 （
   應有部分詳如附表1 所示）。
 2.系爭土地上現有被告4 人公同共有，即高雄縣湖內鄉○○段
   091 建號，門牌號碼為高雄縣湖內鄉○○村○○路○段407
   號之建物1 棟及舊有祖厝1 棟。
 3.系爭土地並無因法令上、性質上、使用目的上不能分割或契
   約約定不分割之期限等情形。
六、本件爭點：如附圖所示之分割方法是否適當？
（一）按分割共有物既對於物之權利有所變動，即屬處分行為之
      一種，凡因繼承於登記前已取得不動產物權者，其取得
    　雖受法律之保護，不以其未經繼承登記而否認其權利，但
      繼承人如欲分割其因繼承而取得公同共有之遺產，因屬於
      處分行為，依民法第759 條規定，自非先經繼承登記，不
      得為之。共有之不動產之共有人中一人死亡，他共有人請
      求分割共有物時，為求訴訟之經濟起見，可許原告就請求
      繼承登記及分割共有物之訴合併提起，即以一訴請求該死
      亡之共有人之繼承人辦理繼承登記並請求該繼承人於辦理
      繼承登記後，與原告及其餘共有人分割共有之不動產。查
      系爭土地之共有人為兩造，原告所有系爭土地之應有部分
      為2 分之1 、系爭土地之應有部分2 分之1 為被告丁○○○、戊○○、丙○○、乙○○及己○○（已死亡）公同共
      有，被告丁○○○、戊○○、丙○○、乙○○及己○○之
      應繼分各為5 分之1 ，嗣己○○於93年12月22日死亡，其
      並無配偶及子女，繼承人僅其母即被告丁○○○，則被告
      丁○○○之應繼分共為5 分之2 ，惟被告丁○○○迄未就
      被繼承人己○○之應繼分辦理繼承登記等情，有土地登記
      謄本1 份、全戶戶籍資料查詢結果為證，另系爭土地登記
      地目為建地，兩造就系爭土地並未以契約約定不予分割，
      且兩造就分割之方法迄仍無法達成協議，且系爭土地依其
      使用之目的，並無不能分割之情形，本院依調查證據之結
      果，自堪信原告上開主張為真實。從而，原告訴請被告丁○○○應就被繼承人己○○所有系爭土地應有部分2 分之
      1 之公同共有部分應繼分5 分之1 辦理繼承登記，並裁判
      分割系爭土地，依法洵屬正當，自應予以准許。
（二）按共有物之分割，依共有人協議之方法行之。分割之方法
      ，不能協議決定者，法院得因任何共有人之聲請，命為左
      列之分配：一、以原物分配於各共有人。二、變賣共有物
      ，以價金分配於各共有人。民法第824 條第1 項、第2項
      定有明文。又分割共有物雖以消滅共有關係為目的，惟若
      法院裁判分割共有土地時，因該土地內部分土地之使用目
      的不能分割，或部分共有人仍願維持共有關係，法院即得
      准許部分共有人成立新共有關係。又法院裁判分割共有物
      ，應斟酌各共有人之意願、利害關係及其分得部分所得利
      用之價值等情形，為適當公平之分割。查，系爭土地北側
      臨高雄縣湖內鄉○○路，中正路為12米寬之計劃道路，南
      側為私設道路，系爭土地東側為既成巷道，且系爭土地上
      蓋有2 棟建物，其中西側建物2 層加強磚造，住商兩用之
      房屋，其門牌號碼為高雄縣湖內鄉○○路一段407 號（下
      稱西側房屋），其所有權人為被告丁○○○、戊○○、丙○○、乙○○及己○○，東側建物為1 層樓未保存登記之
      祖厝（下稱東側房屋），年代久遠，目前無人居住使用等
      情，業經本院至現場勘驗屬實，並有勘驗筆錄、建物登記
      簿謄本、照片7 張可證，復經地政人員測量後製作之複丈
      成果圖1 份在卷可查。而原告主張之分割方法為依建物占
      用系爭土地之現況為分割，使兩造各自取得其建物所使用
      基地之所有權、即系爭土地上之西側房屋為被告丁○○○
      、戊○○、丙○○、乙○○及己○○所共有，尚有經濟價
      值，不宜拆除，則將其坐落之系爭土地如附圖所示A 部分
      土地分歸被告丁○○○、戊○○、丙○○、乙○○以附表
      所示之應繼分比例保持共有，以使其房屋與基地之所有權
      人相同，免於拆除西側房屋，而系爭土地上東側房屋為年
      代久遠之祖厝，無人居住，已無經濟價值，則將東側房屋
      所坐落之如附圖所示B 部分土地分歸原告所有，且如附圖
      所示A 、B 部分之面積相同，價值亦相同，而系爭土地東
      側之既成巷道即如附圖所示C 部分土地，依兩造應有部分
      比例即附表二所示之比例保持共有，確實有利於共有物分
      割後發揮其經濟效用，並可避免兩造間因分割系爭土地後
      致生房屋與基地所有權之權利歸屬不一致之紛爭，亦無拆
      除具有經濟價值之房屋的疑慮，且原有之既成巷道，為供
      兩造及大眾通行之目的，亦不宜分歸個人單獨所有，自應
      由兩造依其應有部分之比例保持共有，且被告丁○○○對
      於上揭分割方案，亦表示同意而無意見等情，有本院96年
      7 月11日準備程序筆錄可稽。從而，本院審酌系爭土地之
      使用分區、現狀、整體利用之效益，及共有人分割之意願
      及利益與發展可能性，及應有部分之比例，認原告主張之
      上開分割方法，符合共有人之利益及應有部分之比例，應
      屬可採。
七、綜上，原告本於共有物分割請求權之法律關係，請求分割系
    爭土地，為有理由，應予准許，爰判決如主文第1 項所示。
    又因共有物分割、經界或其他性質上類似之事件涉訟，由敗
    訴當事人負擔訴訟費用顯失公平者，法院得酌量情形，命勝
    訴之當事人負擔其一部，民事訴訟法第80條之1 定有明文。
    本院審酌本件乃因共有物分割涉訟，分割結果對於兩造均屬
    有利，由敗訴當事人負擔訴訟費用顯失公平，認本件訴訟費
    用應由兩造按其應有部分之比例分擔，較為公允，爰諭知如
    主文第3項所示。
八、據上論結，本件原告之訴為有理由，依民事訴訟法第385 條
    第1 項前段、第80條之1 、第85條第1 項但書，判決如主文
    。
中　　華　　民　　國　　96　　年　　12　　月　　19　　日
                      民事第三庭法　官　朱玲瑤
正本係照原本作成。
如不服本判決，應於送達後20日內，向本院提出上訴狀並表明上
訴理由，如於本判決宣示後送達前提起上訴者，應於判決送達後
10日內補提上訴理由書（須附繕本）。
中　　華　　民　　國　　96　　年　　12　　月　　19　　日
                                書記官　余幼芳
